最高法院刑事判決                   110年度台上字第1802號
上　訴　人　臺灣高等檢察署檢察官侯千姬
上　訴　人　
即  被  告  曾嘉豪
　　　　　　　　　
　　　　　　　　　
選任辯護人　楊晴文律師
被　　　告　徐國修
　　　　　　　　　
　　　　　　　　　
　　　　　　　　　
上列上訴人等因被告等妨害性自主案件，不服臺灣高等法院中華
民國109年10月27日第二審判決（109年度侵上訴字第181 號，起
訴案號：臺灣桃園地方檢察署107年度偵字第11501號），提起上
訴，本院判決如下：
    主  文
原判決關於徐國修部分撤銷，發回臺灣高等法院。
其他上訴駁回。
    理  由
壹、關於撤銷發回（即被告徐國修）部分：
一、本件原判決以公訴意旨略以：被告與曾嘉豪為朋友，並與未
    成年女子即告訴人A女亦為朋友，A女於民國107年1月19日晚
    間某時，受被告之邀與曾嘉豪、曾嘉豪女友及曾嘉豪某女性
    友人共同至桃園市○○區○○○0 段該女性友人住處飲酒，
    於翌（20）日凌晨1時許，A女因不勝酒力先行至房間休息，
    被告尾隨A女進入房間後，見A女因酒醉意識不清於床上休息
    ，基於乘機性交之犯意，趁其泥醉而不能抗拒之際，以將陰
    莖插入A女陰道之方式而為乘機性交行為1次，係犯刑法第22
    5條第1項之乘機性交罪嫌，並應依兒童及少年福利與權益保
    障法第112條第1項前段之規定，加重其刑等語。惟經審理結
    果，認為不能證明被告犯罪，因而撤銷第一審關於被告犯成
    年人故意對少年乘機性交罪之科刑判決，改判諭知被告無罪
    ，固非無見。
二、惟查：
（一）審理事實之法院，對於被告有利及不利之證據，均應一併
      加以注意，並綜合全部證據資料，本於經驗及論理法則定
      其取捨而為判斷；如依法應於審判期日調查之證據雖已調
      查，而其內容未明瞭者，即與未經調查無異，仍屬應於審
      判期日調查之證據而未予調查，尚不得遽對被告為有利或
      不利之認定。且倘為無罪之判決，亦應詳述其全部證據取
      捨判斷之理由，並與卷內證據資料相符，否則即有理由不
      備及證據上理由矛盾之違法。又告訴人、證人之陳述有部
      分前後不符，或相互間有所歧異時，究竟何者為可採，法
      院仍得本其合理之心證予以斟酌，非謂一有不符或矛盾，
      即應認其全部均為不可採信，茍其對犯罪基本事實之陳述
      ，與真實性無礙時，則仍非不得予以採信。卷查，A 女就
      其因酒醉呈現意識不清致處於不能抗拒狀態之際，遭被告
      乘機脫去衣服為性交行為一情，於警詢時指訴：我有喝酒
      沒有很清醒，沒有服用其他藥物，但是有喝啤酒，約喜宴
      用的塑膠杯大小5 杯…曾嘉豪及其女友都知道被告喜歡我
      ，但我明確的說祇是把他當好朋友…我覺得被告並沒有喝
      醉，他脫我衣服並戴保險套，有把生殖器放進我的生殖器
      內，然後不知道是不是對不起我，就把保險套拿掉，幫我
      把衣服穿回去…被告性侵我時，我喝醉酒，所以我沒有辦
      法表示我不願意（見偵字第11501 號卷第15至23頁）；於
      檢察官偵訊時結證稱：我們在屋內喝啤酒，有玩遊戲，誰
      酒杯空了，就馬上被倒滿，我大約喝了5 杯，我喝到有點
      頭暈；我頭很暈，躺在床上，被告就開始脫我衣服性侵我
      ，我有反抗，但沒有什麼力氣，我有扭開身體，但那時候
      沒有說什麼話去拒絕，因為我那時候有喝酒沒什麼講話，
      但是我有意識到，我有扭開身體。當時因為沒有什麼力氣
      ，所以沒有其他肢體動作去反抗（見上開偵卷第39頁背面
      、第44頁）；於第一審證稱：「（問：妳是否有混著喝洋
      酒跟啤酒？）對」、「（問：妳平常有無在喝酒？）很少
      」、「（問：妳是否在偵查檢察官那邊稱妳大約喝了5 杯
      ？）應該」、「（問：妳喝完酒後，是否有進去林雨函房
      子的房間？）有」、「（問：妳為何會進去那邊？）因為
      頭已經很昏，想休息」、「（問：妳走進去以後，是否馬
      上躺在床上？）是」、「（問：因為妳頭昏？）是」等語
      （見第一審侵訴字卷二第137至140頁）。衡其就飲用酒類
      數量、以及頭暈感到無力抗拒而遭被告對之性侵等基本事
      實證述尚屬一致，似無明顯矛盾不符之處。再稽之被告於
      警詢時亦供稱A 女當晚有喝酒，喝完到12點多，她說有點
      累就走去房間休息（見上開偵卷第4 頁背面），而證人即
      共同被告曾嘉豪同稱A 女當時有喝酒，喝到當日24時許，
      她說有點累要去房間休息（見同卷第10頁及背面）；復參
      以第一審所勘驗A 女於被告對之為性行為後以手機所錄得
      其與曾嘉豪對話時，多係僅能以「啊唔」、「做什麼啊」
      、「嗚」、「嗯啊」、「不要」、「徐國…」、「哼」、
      「嗯…等一下」、「沒有」、「送我去」、「喔」、「別
      推了」、「走、開…開啦」、「你滾」、「出去啦」…等
      語對答，顯示A 女當時之對話與一般正常說話表達語氣已
      有不同，而出現模糊不清及短促之用語回應，未見有較長
      且完整意思表達之詞句（見第一審侵訴字卷一第106至117
      頁勘驗筆錄）。又佐以被告於檢察官偵訊時亦坦承伊於與
      A 女發生性行為後，有協助她穿好衣服、幫她套衣服等語
      （見偵字第11501 號卷第54頁背面），並參諸第一審勘驗
      被告之錄音檔顯示：「對啊，我幫妳穿回去啦！我幫妳穿
      回去我就走了」（見第一審侵訴字卷二第51頁）。以上各
      情，果若無訛，A 女是否已因喝酒過量而處於無力抗拒之
      意識模糊狀態，致需由被告幫忙A 女穿套衣服？原判決未
      細繹當時情狀及相關卷證所示過程，並予釐清究明，即認
      A 女前後證述情節有間，全盤不予採信，應認採證悖於證
      據法則，且有證據調查未盡及證據上理由矛盾之違法。
（二）證據之取捨、證明力之判斷及事實之認定，雖屬事實審法
      院自由判斷之職權，但此項職權之行使，應受客觀存在之
      經驗法則、論理法則所支配，方為適法，此觀刑事訴訟法
      第155條第1項規定自明。而性侵害犯罪案件因具有隱密性
      ，蒐證不易，通常僅有被告及被害人雙方在場，或不免淪
      為各說各話之局面；又被害人之陳述，固不得作為有罪判
      決之唯一證據，須就其他方面調查，有補強證據證明確與
      事實相符，始得採為被告論罪科刑之基礎。然所謂補強證
      據，係指被害人之陳述本身以外，足以證明犯罪事實確具
      有相當程度真實性之證據，不以證明犯罪構成要件之全部
      事實為必要，而與被害人指述具有相當關聯性，且與被害
      人之指證相互印證，綜合判斷，已達於使一般之人均不致
      有所懷疑，得以確信其為真實者，即足當之。依卷附於案
      發後當日凌晨3時18分起接續於10時22分、至晚上8時56分
      間，被告與A女之臉書通訊內容所示，A女對被告回稱：「
      不要用我我男友會這樣？」、「跟你講昨天本來有人有拿
      石頭砸爛你的車…，我現在看你講這些我也無言，呵呵…
      」、「可是你們用到我啦、我有沒有說過我們只是好朋友
      」、「算我看錯人還拼命保護你」、「昨天我相信你結果
      呢呵呵」、「換來你跟曾嘉豪的測試」，被告則稱「我如
      果不喜歡妳我何必測試」，A 女再回以「你就知道，我說
      你只是好朋友，是要測試什麼，我說過很多次不只一次欸
      ，呵，不想講了，以後當不認識…」等語（見第一審侵訴
      字卷二第197至203頁），依其雙方通訊時間，與本件案發
      時間密切緊連，且似就A 女發生遭被告「測試」一事憤恨
      不滿而起砸車之爭執，亦可見A 女一再指責被告無視其僅
      將被告當一般好朋友，並質疑被告竟仍對其測試，而被告
      亦坦稱有喜歡A 女並對之為測試等情。則上開與本件案發
      之時間、內情在客觀上具關聯性之對話，得否資以補強 A
      女所指被告對之為性行為時，其係陷於酒醉意識不清之狀
      態，且上開雙方提及之「測試」一節，實情為何？究係何
      事？原判決亦未遑對此查究明白，即採信被告所辯當時與
      A 女係合意為性交行為，就此部分是否得為補強證據，及
      如何不能為被告不利認定之理由，均未併予為完足之說明
      ，應認有適用法則不當及理由不備，並調查職責未盡之違
      法。
三、綜上，檢察官上訴執以指摘原判決違法，非無理由。且原判
    決既尚有上揭違誤，應認有撤銷發回更審之原因。
貳、關於駁回上訴（即上訴人曾嘉豪）部分：
一、按刑事訴訟法第377 條規定，上訴於第三審法院，非以判決
    違背法令為理由，不得為之。是提起第三審上訴，應以原判
    決違背法令為理由，係屬法定要件。如果上訴理由書狀並未
    依據卷內訴訟資料，具體指摘原判決不適用何種法則或如何
    適用不當，或所指摘原判決違法情事，顯與法律規定得為第
    三審上訴理由之違法情形，不相適合時，均應認其上訴為違
    背法律上之程式，予以駁回。本件經原審審理結果，認曾嘉
    豪有原判決事實欄所記載之犯行，事證明確，因而撤銷第一
    審之科刑判決，改判變更檢察官所引法條，論處曾嘉豪成年
    人故意對少年犯強制猥褻罪刑。已詳敘其調查、取捨證據之
    結果及憑以認定犯罪事實之得心證理由。從形式上觀察，原
    判決此部分並無足以影響判決結果之違法情形存在。
二、上訴意旨略稱：
（一）曾嘉豪於第一審雖坦承有拍打A 女屁股或大腿之行為，然
      否認有撫摸A 女胸部或下體之行為，則若據此認曾嘉豪自
      白本件犯行，應有補強證據資以認定其自白是否與事實相
      符。惟依A 女於警詢及偵訊暨第一審勘驗錄音檔所示，當
      時情形應係A 女趴臥床上，背部向上，蓋有棉被，且離曾
      嘉豪所在床旁處尚有一段距離，其豈可能隔著A 女衣褲撫
      摸胸部或下體。且A 女僅稱「別推我」，未予斥責或表示
      「不要摸我」之詞，可知A 女當時主觀上並無性自主意識
      受到妨害，自無從認曾嘉豪有以強制手段違反A 女意願，
      而滿足性慾之猥褻行為。原判決僅以曾嘉豪於第一審供承
      有撫摸A 女胸部、屁股之自白，及第一審勘驗錄音檔之筆
      錄，別無補強證據而認定曾嘉豪構成強制猥褻，其認定事
      實不符證據法則、經驗法則，而有不適用法則之違法。
（二）曾嘉豪所供承部分應僅屬「調戲」，且依錄音譯文所示之
      拍打聲2 次，亦無從知悉其拍打何處，亦難認此為滿足性
      慾之猥褻行為。又以當時現場情形，曾嘉豪雖有拍打A 女
      之屁股，或有言語令A 女感到不舒服，亦無以類似強制手
      段而違背A 女意願，達其滿足性慾之目的，其所為應僅屬
      性騷擾防治法第25條第1 項規範之性騷擾範疇。原判決僅
      聽聞拍打聲，並採認A 女有瑕疵之指述，認定曾嘉豪係犯
      強制猥褻罪，自有適用法則不當之違法。
三、惟查：
    證據之取捨與事實之認定，為事實審法院之職權，倘其採證
    認事並不違背證據法則，即不得任意指為違法；又證據之證
    明力如何，本得由事實審法院依其確信自由判斷之。原判決
    於理由乙、貳、二已說明：曾嘉豪進入A 女所在房間內，對
    之先後稱「快點啦自己脫啦…要不要換我了」、「做一做跟
    妳回去了」、「屁股又大，奶又大」，並撫摸A 女胸部及屁
    股等部位等情，業據其第一審、原審供承在卷，核與A 女、
    證人即共同被告徐國修及證人林雨函證述一致，復經第一審
    勘驗錄音檔之勘驗筆錄可稽，其中依第一審勘驗錄音檔案結
    果，案發當時A 女對曾嘉豪上開所為有多次表示「不要」、
    「出去」，而曾嘉豪亦持續提及「衣服脫掉啊」、「那我能
    不能抓妳胸部」等語，並於拍打A 女時，同時說出「屁股又
    大，奶又大」。可見曾嘉豪確有表示諸多關於性之言語，已
    具有滿足性慾之主觀犯意，且時間亦非短暫，其進而撫摸 A
    女胸部、屁股等之行為，自非屬短暫之干擾，復無視A 女拒
    絕，違反A女意願強行撫摸A女胸部及屁股等部位，顯在滿足
    己身性慾，已達影響A 女性意思形成與決定之自由，所為係
    該當刑法第224 條之強制猥褻罪，而非僅性騷擾防治法第25
    條第1 項所處罰之性騷擾行為。本件事證明確，曾嘉豪所為
    強制猥褻犯行堪以認定等旨（見原判決第3至6頁）。經核係
    本諸事實審合理推論作用，依其職權適法行使之證據取捨及
    判斷，所為採證認事均有卷證資料可稽且相符，並有其他相
    關補強證據足資佐證，非僅以A 女之指訴為唯一證據，亦未
    認定曾嘉豪有撫摸A 女下體之事實。上訴意旨係置原判決已
    明白論斷之事項於不顧，猶執相同陳詞再為爭執，指摘原判
    決有前揭違法云云，自非上訴第三審之合法理由。
四、綜上，曾嘉豪上揭及其餘上訴意旨，或係對事實審法院取捨
    證據與自由判斷證據證明力之適法職權行使，徒以自己主觀
    之說詞，為不同法律之評價而指摘原判決違法，或未具體指
    明原判決量刑如何違誤，僅泛指其量刑違法，均非適法之第
    三審上訴理由。其上訴為違背法律上之程式，應予駁回。
據上論結，應依刑事訴訟法第395條前段、第397條、第401 條，
判決如主文。
中　　華　　民　　國　 110　　年　　11　　月　　18　　日
　                刑事第二庭審判長法  官  林　勤　純　
                                  法  官  王　梅　英　
                                  法  官  李　釱　任　
                                  法  官  吳　秋　宏　
                                  法  官  莊　松　泉　
本件正本證明與原本無異
                                  書記官
中　　華　　民　　國　 110　　年　　11　　月　　23　　日